臺灣高等法院民事判決　　　　　　　　　95年度家上字第95號
上　訴　人　乙○○
訴訟代理人　蔡岳龍律師
　　　　　　甲○○
被　上訴人　丙○
上列當事人間離婚事件，上訴人對於中華民國94年6 月17日臺灣
臺北地方法院94年度婚字第443 號第一審判決提起上訴，本院判
決如下：
    主      文
原判決廢棄，發回臺灣臺北地方法院。
    事實及理由
一、按第一審之訴訟程序有重大之瑕疵者，第二審法院得不經言
    詞辯論，廢棄原判決，而將該事件發回原法院，但以因維持
    審級制度認為必要時為限，民事訴訟法第451 條第1 項、第
    453 條定有明文。又民事訴訟法第249 條第2 項所謂原告之
    訴，依其所訴之事實，在法律上顯無理由者，係指依原告於
    訴狀內記載之事實觀之，在法律上顯然不能獲得勝訴之判決
    者而言（最高法院62年臺上字第845 號判例意旨參照），是
    須起訴狀內記載之事實縱令屬實，在法律上仍顯然不能獲勝
    訴之判決，不須經調查證據即可判斷方屬之，若其所主張之
    事實，法院須依調查證據之結果，始能斷定其訴有無理由者
    ，即非該條項所謂在法律上顯無理由，自仍應基於言詞辯論
    而為判決。次按有民法第1052條第1 項以外之重大事由，難
    以維持婚姻者，夫妻之一方得請求離婚，但其事由應由夫妻
    之一方負責者，僅他方得請求離婚，為民法第1052條第2 項
    所明定。是對於家庭生活之美滿幸福，有妨礙之情形，即得
    認其與此之所謂難以維持婚姻之重大事由相當（最高法院79
    年度臺上字第1040號判決及86年度第2 次民事庭會議決議意
    旨參照）。又民法第1052條第2 項規定：「有前項以外之重
    大事由，難以維持婚姻者，夫妻之一方得請求離婚。但其事
    由應由夫妻之一方負責者，僅他方得請求離婚」，係屬關於
    夫妻請求裁判離婚事由之概括規定，其目的在使夫妻請求裁
    判離婚之事由較富彈性，是夫妻間苟已發生足使「婚姻難以
    維持之重大事由」，縱不符同條第1 項所列各款情形，自仍
    得依上開第2 項規定訴請離婚（最高法院86年度臺上字第10
    50號判決意旨參照）。
二、上訴人起訴主張：被上訴人為大陸地區人民，兩造於民國（
    下同）88年7 月19日結婚，被上訴人於89年9 月24日因非法
    打工逾期停留為警查獲，遭遣返出境後，迄未與上訴人聯絡
    而下落不明，顯無意回臺灣與上訴人共同生活，為此提起本
    件訴訟，依民法第1052條第2 項規定，求為判決兩造准予離
    婚。
三、原審以被上訴人雖因違法打工而遭遣送出境，上訴人既知悉
    被上訴人在大陸地區之住所，即得與被上訴人聯繫，且得依
    大陸地區人民進入臺灣地區許可辦法第13條及第14條第3 款
    之規定，於3 年期滿後備齊申請文件，為被上訴人申辦入境
    手續。上訴人逕以被上訴人未為聯繫為由，遽認兩造有難以
    維持婚姻之重大事由，顯屬未洽。上訴人所提起離婚之訴，
    在法律上為顯無理由，依民事訢訟法第249 條第2 項規定，
    爰不經言詞辯論，逕以判決駁回之。
四、經查，本件上訴人在原審提起之離婚訴訟，於起訴狀當事人
    欄記載被上訴人之住址為「廣東省東源縣城區○○○道151
    號」，事實及理由欄則記載被上訴人「離臺後迄未聯絡而下
    落不明」，原審未送達訴狀繕本予被上訴人，亦未行言詞辯
    論，卷內復無被上訴人提出書狀作何聲明或陳述，則被上訴
    人究有無不願維持婚姻之重大事由，尚屬不明，未經調查及
    辯論，實無從明瞭。此項訴訟，關於婚姻之安定、家庭之和
    諧，如何斟酌損益、衡量利害，應行言詞辯論，俾當事人得
    為攻擊防禦方法之主張及舉證，使為充分完足之陳述，俾形
    成心證而為取捨，方予裁判，始為正辦。原審未經調查，逕
    認上訴人所提起之本件訴訟在法律上顯無理由，而不經言詞
    辯論，予以判決駁回，其訴訟程序有重大瑕疪，影響當事人
    審級利益，兩造復無法未合意由本院審理，自應廢棄原判決
    發回原法院，並不經言詞辯論為之。
據上論結，依民事訴訟法第451 條第1 項、第453 條，判決如主
文。
中　　華　　民　　國　　96　　年　　3 　　月　　6 　　日
　　　　　　　      民事第十二庭
                        審判長法　官  張宗權
　　　　　　　　              法　官  陳永昌
　　　　　　　　              法　官  王麗莉
正本係照原本作成。
如不服本判決，應於收受送達後20日內向本院提出上訴書狀，其
未表明上訴理由者，應於提出上訴後20日內向本院補提理由書狀
（均須按他造當事人之人數附繕本）上訴時應提出委任律師或具
有律師資格之人之委任狀；委任有律師資格者，另應附具律師資
格證書及釋明委任人與受任人有民事訴訟法第466條之1第1項但
書或第2項（詳附註）所定關係之釋明文書影本。
中　　華　　民　　國　　96　　年　　3 　　月　　6 　　日
　　　　　　　　　　　　　　　書記官  明祖星
附註：
民事訴訟法第466條之1（第1項、第2項）：
對於第二審判決上訴，上訴人應委任律師為訴訟代理人。但上訴
人或其他法定代理人具有律師資格者，不在此限。
上訴人之配偶、三親等內之血親、二親等內之姻親，或上訴人為
法人、中央或地方機關時，其所屬專任人員具有律師資格並經法
院認為適當者，亦得為第三審訴訟代理人。
